【裁判字號】    92,重訴,54
【裁判日期】    921107
【裁判案由】    所有權移轉登記等
【裁判全文】
臺灣苗栗地方法院民事判決                          九十二年度重訴字第五四號
    原      告  財團法人台灣省苗栗縣一貫道天泉宮
    法定代理人  辛○○
    訴訟代理人  魏早炳律師
                李克欣律師
                魏翠亭律師
    被      告  庚○○
                戊○○
                丁○○
                己○○
                丙○○
                甲○○
                乙○○
當事人間請求所有權移轉登記等事件，本院於民國九十二年十月二十四日言詞辯論終
結，判決如下：
    主    文
被告庚○○、戊○○、丁○○、己○○、丙○○、甲○○、乙○○應就其被繼承人何
阿保所遺之坐落苗栗縣公館鄉○○段第六五九─五地號建地面積五二三平方公尺，及
坐落苗栗市○○段第一０八一地號林地面積二九三六平方公尺辦理繼承登記後將所有
權全部移轉登記與原告。
被告庚○○、戊○○、丁○○、己○○、丙○○、甲○○、乙○○應就其被繼承人何
阿保名義所遺苗栗市農會第00000000000000號帳戶，苗栗市中苗郵局
局號０二九０００─二，帳號０六七二七六─三號帳戶，辦理繼承登記後，變更為原
告名義所有，並將存於苗栗市農會之新台幣貳佰陸拾陸萬壹仟貳佰柒拾玖元之存款本
息交還予原告。
訴訟費用由被告庚○○、戊○○、丁○○、己○○、丙○○、甲○○、乙○○共同負
擔。
    事    實
甲、原告方面：
一、聲明：如主文所示。
二、陳述：
（一）被告庚○○、戊○○、丁○○、己○○、丙○○、甲○○、乙○○等之被繼承
      人何阿保（民國八十五年七月二十八日已歿）先後於七十七年八月二十五日、
      八十二年三月間出具同意書，分別願將坐落苗栗市○○段第一０八一地號全部
      土地捐贈予訴外人苗栗縣天泉老人慈善研進會；及坐落苗栗縣公館鄉○○段六
      五九─五地號面積五二三平方公尺之土地（以下簡稱系爭二筆土地），無條件
      奉獻贈與給伊。嗣訴外人苗栗縣天泉老人慈善研進會又於八十九年四月九日召
      開第三屆第三次會員大會，決議將該會之全部財產，包括上開土地之移轉登記
      請求權捐贈予伊，並依法辦理組織解散，呈請苗栗縣政府准予備查在案，且伊
      已將上情通知被告等人。
（二）又何阿保於先後擔任該研進會理事長及其後伊總管期間，受各該會宮之信託，
      借用何阿保之名義於苗栗市農會開設第00000000000000號，於
      苗栗市中苗郵局局號０二九０００─二號郵局開設０六七二七六─三號帳戶，
      供各該會宮使用。伊另分於八十四年九月十九日及八十四年十月十七日，以何
      阿保之名義在苗栗市農會辦理定期存款四百九十萬元及一百萬元，除前此因何
      阿保遺產稅未繳，業經本院以八十七年財執國罰專字第十七號執行命令逕自向
      苗栗市農會為強制執行後，尚剩餘二百六十六萬一千二百七十九元之活期存款
      尚存於苗栗市農會。
（三）本件被告庚○○等七人係何阿保之法定繼承人，伊以本訴狀繕本之送達作為終
      止信託關係之意思表示之通知，爰依民法第四百零六條、二百九十四條及一千
      一百四十八條之規定請求被告庚○○等七人先就系爭二筆土地辦理繼承登記後
      ，再將所有權移轉登記予伊，並依返還信託物之法律關係訴請返還前此信託於
      何阿保名義之帳戶及定期存款。
三、證據：提出法人登記證書、寺廟登記表、切結書、同意書、會議記錄、苗栗縣天
    泉老人慈善研進會函、土地登記謄本、存證信函、苗栗縣政府備查函、繼承系統
    表、苗栗市農會活期存款存摺及定期存款存單各一份均影本。
乙之一、被告戊○○、甲○○及乙○○方面：其聲明或陳述均為，對於原告上開之請
        求，表示無意見。
乙之二、被告庚○○、丙○○方面：被告二人未於最後言詞辯論期日到場，據其前言
        詞辯論所為之聲明或陳述，均同被告戊○○、甲○○及乙○○。
乙之三、被告丁○○、己○○方面：未於言詞辯論期日到場，亦未提出準備書狀作何
        聲明或陳述。
丙、本院依職權向苗栗市農會、彰化商業銀行苗栗分行之何阿保存款金額；向財政部
    國稅局就何阿保之繼承財產是否業已辦理繼承登記；被告等人是否拋棄繼承。
    理    由
甲、程序方面：
一、本件原告於起訴狀請求判決返還何阿保於彰化商業銀行苗栗分行之存款及苗栗市
    農會二百六十五萬六千七百零五元，繼於本院審理中分別減縮及擴張應受判決事
    項之聲明為，苗栗市農會二百六十六萬一千二百七十九元，核與民事訴訟法第二
    百五十五條第一項第三款規定相符，應予准許，合先敘明。
二、本件被告庚○○、丙○○、丁○○及己○○四人，均未於言詞辯論期日到場，核
    無民事訴訟法第三百八十六條各款所列情形，爰依原告聲請，由其一造辯論而為
    判決。
乙、實體方面：
一、原告主張被告庚○○等七人之被繼承人何阿保（八十五年七月二十八日已歿）先
    後於七十七年八月二十五日、八十二年三月間出具同意書，分別願將系爭二筆土
    地，無條件贈與給訴外人苗栗縣天泉老人慈善研進會及伊。嗣該研進會又於八十
    九年四月九日召開第三屆第三次會員大會，決議將該會之全部財產，包括上開土
    地之移轉登記請求權捐贈予伊，並依法辦理組織解散，且伊已將上情通知被告庚○○等七人。又何阿保於先後擔任該研進會理事長及其後伊總管期間，受各該會
    宮之信託，借用何阿保之名義於苗栗市農會開設第0000000000000
    0號，於苗栗市中苗郵局局號０二九０００─二號郵局開設０六七二七六─三號
    帳戶，供各該會宮使用。伊另分於八十四年九月十九日及八十四年十月十七日，
    以何阿保之名義在苗栗市農會辦理定期存款四百九十萬元及一百萬元，除前此因
    何阿保遺產稅未繳，業經本院以八十七年財執國罰專字第十七號執行命令逕自向
    苗栗市農會為強制執行後，尚剩餘二百六十六萬一千二百七十九元之活期存款尚
    存於苗栗市農會。爰依民法第四百零六條、二百九十四條及一千一百四十八條之
    規定請求被告庚○○等七人先就系爭二筆土地辦理繼承登記後，再將所有權移轉
    登記予伊，並依返還信託物之法律關係訴請返還前此信託於何阿保名義之帳戶及
    定期存款之事實，為曾到庭被告戊○○、甲○○、乙○○、庚○○及丙○○所不
    爭執，復據原告提出法人登記證書、寺廟登記表、切結書、同意書、會議記錄、
    苗栗縣天泉老人慈善研進會函、土地登記謄本、存證信函、苗栗縣政府備查函、
    繼承系統表、苗栗市農會活期存款存摺及定期存款存單各一份均影本為證。而被
    告丁○○、己○○二人經合法通知，既不於言詞辯論期日到場爭執，復未提出書
    狀以供本院斟酌，本院審酌上開書證，堪信原告之主張為真實。
二、按民法債編施行前發生之債，除本施行法有特別規定外，不適用民法債編之規定
    ，其在修正施行前發生者，除本施行法有特別規定外，亦不適用修正施行後之規
    定，民法債編施行法第一條定有明文。經查：被告庚○○等七人之被繼承人何阿
    保係分別於七十七年八月二十五日及八十二年三月間出具同意書及切結書表示無
    償贈與系爭二筆土地，既係在八十八年四月二十一日民法債編修正公布之前所為
    之贈與行為，依首揭法文規定，自應適用修正前民法第四百零七及四百零八條之
    法律規定。次查：原告係九十二年六月十九日提起本件訴訟，況對於上開無償贈
    與契約乙節，本院曾命被告庚○○等七人表示意見，惟被告庚○○等七人均未於
    期間日表示意見，有本院九十二年八月十日之通知函在卷可稽，被告丁○○、己○○二人對於原告主張之事實，已於相當時期受合法之通知，而於言詞辯論期日
    不到場，亦未提出準備書狀爭執，依民事訴訟法第二百八十條第三項準用同條第
    一項之規定，則發生自認之法律效果。末查：何阿保既於八十五年七月二十八日
    已歿，原告與其之信託關係，依信託法第四十五條之規定，受託人即何阿保之任
    務，因受託人死亡而終了。而被告庚○○等七人既係何阿保之法定繼承人，依當
    然繼承主義原則，被告庚○○等七人即負有返還信託財產之義務，原告並請求繼
    承人辦理繼承登記，不但符合訴訟經濟，於法之旨趣亦無違。是以，原告上開之
    主張，洵屬有據，應屬可採。
三、從而，原告據以提起本訴，請求被告庚○○、戊○○、丁○○、己○○、丙○○
    、甲○○、乙○○應就其被繼承人何阿保所遺之坐落苗栗縣公館鄉○○段第六五
    九─五地號建地面積五二三平方公尺，及坐落苗栗市○○段第一０八一地號林地
    面積二九三六平方公尺辦理繼承登記後將所有權全部移轉登記與原告；被告庚○○、戊○○、丁○○、己○○、丙○○、甲○○、乙○○應就其被繼承人何阿保
    名義所遺苗栗市農會第00000000000000號帳戶，苗栗市中苗郵局
    局號０二九０００─二，帳號０六七二七六─三號帳戶，辦理繼承登記後，變更
    為原告名義所有，並將存於苗栗市農會之二百六十六萬一千二百七十九元之存款
    本息交還予原告，即無不合，應予准許。
四、結論：原告之訴為有理由，依民事訴訟法第三百八十五條第一項前段、第八十五
    條第一項，判決如主文。
中      華      民      國    九十二    年     十一     月      七      日
                                      民事庭法      官    吳振富
正本係照原本作成
如對本判決上訴，須於判決送達後廿日內向本院提出上訴狀
中      華      民      國    九十二    年     十一     月      七      日
                                            法院書記官    陳玲誼


司法院資訊處製作；財團法人民間司法改革基金會備份。
